【裁判字號】    88,上更(一),353
【裁判日期】    890427
【裁判案由】    貪污治罪條例
【裁判全文】
臺灣高等法院刑事判決                        八十八年度上更(一)字第三五三號
    上  訴  人  臺灣臺北地方法院檢察署檢察官
    上  訴  人
    即  被  告  甲○○
    選任辯護人  陳正磊
                官朝永
右上訴人，因違反貪污治罪條例案件，不服台灣台北地方法院八十七年度訴字第一二
五一號，中華民國八十七年十月廿二日第一審判決（起訴案號：台灣台北地方法院檢
察署八十七年度偵字第九九九六號）提起上訴，經最高法院第一次發回更審，本院判
決如左：
    主  文
原判決撤銷。
甲○○依據法令從事公務之人員，利用職務上之機會詐取財物，未遂，處有期徒刑伍
年。褫奪公權肆年。
    事  實
一、甲○○原係財政部臺北市國稅局( 設臺北市○○區○○路一段二號 )稽核科稽核
    ，負責對該科稅務員、股長所覆核之事項進行審核等業務，為依據法令從事公務
    之人員，於民國八十五年七月廿九日，審核該科稅務員鍾佳蓉辦理稽核雙鶴企業
    股份有限公司( 下稱：雙鶴公司 )八十三年度營利事業所得稅結算申報案件所須
    填寫之覆核報告書時，因見尚有書立「本期股份移轉價格，每股均在新臺幣( 下
    同) 四百元以下，與帳列每股淨值五百十七點四三元相較，似涉有顯不相當代價
    情事，擬於結案後另案辦理。」等字樣，且由雙鶴公司辦理八十三年度營利事業
    所得稅結算申報時所附之同年度該公司股東股份股票轉讓通報表，發現雙鶴公司
    股東乙○○於八十三年度移轉十五萬股股票予其夫藍財旺，所列之成交單價十元
    ，顯與其他股東同時期移轉股票成交單價最低達三百五十元以上相差甚多，涉及
    以不相當代價移轉視同贈與應核課三千餘萬元之贈與稅，本應於雙鶴公司之營利
    事業所得稅部分結案後，另就涉及贈與稅之部分，由該科承辦人員簽辦經其審核
    ，再呈送上級核准後移送予相關單位課徵應納之贈與稅捐，竟認有機可趁，意圖
    為自己不法之所有，利用職務上之機會，先後於八十五年七月下旬、八月上旬、
    八月九日及八月十四日，藉電話及親往藍財旺所營之位於臺北市○○○路○段十
    六號十三樓凱澤股份有限公司 (下稱：凱澤公司)，與凱澤公司之財務經理林芳
    竹聯繫，並向林芳竹詐稱其係臺北市國稅局稽核科稽核，正審核雙鶴公司前揭營
   利事業所得稅，查悉乙○○尚須繳納三千萬元左右之贈與稅，惟其有辦法不將乙
    ○○須課徵贈與稅之情形通報其他單位，但須交付五百萬元打點相關承辦人員，
    請林芳竹轉達藍財旺上情，後甲○○因見藍財旺遲未應允，復向林芳竹佯稱可將
    金額再降至四百五十萬元（即承辦人員一百五十萬元、股長九十萬元、甲○○七
    十萬元、科長一百四十萬元），惟均未獲藍財旺交付金錢，嗣經乙○○檢具甲○
    ○於八十五年八月九日前往凱澤公司與林芳竹會談之錄影帶向檢察官告發，甲○
    ○詐取財物始未得逞，而於檢察官及法務部調查局臺北市調查處偵訊中，甲○○
    均坦承自白上開詐取財物未得逞之事實。
二、案經乙○○告發及法務部調查局臺北市調查處報告臺灣臺北地方法院檢察署檢察
    官偵查起訴。
    理  由
一、訊據被告甲○○固坦承於審核雙鶴公司八十三年度營利事業所得稅結算申報案件
    之覆核報告書時，知悉該公司股東乙○○移轉十五萬股股票予其夫藍財旺，已很
    明顯要課徵贈與稅，嗣並向藍財旺所營凱澤公司財務經理林芳竹表示交付五百萬
    元之款項，即可不將乙○○須課徵贈與稅之情形通報其他單位，後又將金額降至
    四百五十萬元之事實，惟矢口否認上開貪瀆犯行，辯稱：其是在雙鶴公司之營利
    事業所得稅覆核案件結案後，私底下與林芳竹接洽，而因乙○○移轉十五萬股股
    票予其夫藍財旺，所列之成交單價十元，與經承辦人員查核之股票淨值為五百十
    七元相差甚多，則淨值有五十幾倍，原始出資時間一定很早，故聯想到在七十四
    年六月五日民法親屬編修正以前，凡不屬於妻之特有財產均為夫所有，故於八十
    三年將股票由妻名下轉為夫所有，當係名義更正，自不涉及課徵贈與稅之事，乃
    思利用其所有之專業知識，獲得可觀報酬，然為恐藍財旺屆時不願支付，因而編
    造須打點承辦人員之謊言，希望解決問題云云。而被告之選任辯護人則辯稱：貪
    污治罪條例第五條第一項第三款所定不違背職務受賄罪，其特別構成要件所稱職
    務上之行為，係指在其職權範圍內應執行或得執行而不違背其義務職責者而言，
    被告雖趁職務之便，得悉乙○○移轉雙鶴公司股票予其夫藍財旺將課徵贈與稅，
    惟有關是否核課贈與稅，根本非在被告職權範圍內所應執行或得執行之事項，而
    被告係於雙鶴公司營利事業所得稅簽結後向藍財旺要求五百萬元或四百五十萬元
    款項，並無索賄之情形，縱對林芳竹之表示係屬欺罔，惟其行為之實行，與其職
   務無關，亦非利用職務，與利用職務上之機會，詐取財物者有間云云。於本院審
    理時另辯稱：伊沒有詐騙藍財旺，伊在國稅局職務為稽核，負責對該科稅務員、
    股長核算業務予以覆核，再轉給科長，伊並沒有調查權，沒有權利亦無義務去通
    知舉發逃漏稅，案子也不屬伊轄區。伊是向林芳竹說要節省稅金約三成，渠說請
    伊幫忙辦理要多少，伊開玩笑的說要補稅金額之一成五。伊說「交付五百萬打點
    相關承辦人員」之意在替渠等打行政訴訟收取之費用，但為取信對方，故說要將
    錢分送承辦人員，四百五十萬係替渠打行政訴訟之佣金。伊沒有說「有辦法可以
    不通報其他稅捐單位」，伊係說「不可能不通報」，自白書內容之「處理」係指
    替渠打行政救濟之意，伊沒有向當事人說清楚，是怕渠等知道如何救濟後就不會
    請伊幫忙打行政救濟。乙○○之指訴不實在，五月間本案尚未成立如何與渠聯絡
    ，伊那時也不知凱澤公司，且林芳竹也到庭說無法判斷伊是索賄云云。惟查：
（一）被告原係財政部臺北市國稅局稽核科稽核，於八十五年七月下旬，審核該科稅
      務員鍾佳蓉辦理稽核雙鶴公司八十三年度營利事業所得稅結算申報案件所須填
      寫之覆核報告書時，發現雙鶴公司股東乙○○於八十三年度移轉十五萬股股票
      予其夫藍財旺，所列之成交單價十元，顯與其他股東同時期移轉股票成交單價
      達三百五十元以上相差甚多，涉及以不相當代價移轉視同贈與應核課三千餘萬
      元之贈與稅，須就涉及贈與稅之部分通報予相關單位課徵應納之贈與稅捐，嗣
      雙鶴公司營利事業所得稅覆核案件於八十五年八月五日結案後，另於八十五年
      八月二十七日由鍾佳蓉就涉及贈與稅部分簽移中區國稅局辦理之事實，業據被
      告陳稱不諱，並經證人鍾佳蓉於偵查時證實，於本院審理時亦證稱：「（問：
      夫妻間之贈與是否要課贈與稅？）答：八十四年以前夫妻間之贈與不相當，應
      課贈與稅。（問：如何發現該案夫妻間之贈與差距很大？）答：因發現與其他
      股東同時期移轉股票成交單價最低相差甚多。（問：如何計算三千餘萬元之贈
      與稅？）答：這是我預估計算，將差價乘股數，這是營所稅徵繳後計算的。（
      問：如發現此情應如何做？）答：若屬我們轄區，主管簽准後可由我們直接徵
      辦或移審二科辦理，若非我們轄區，則承辦人員簽註查證後，應舉發追繳。（
      問：該案你轉呈後，甲○○如何批示？）答：他批示應另案辦理」等語（本院
      八十八年八月二十七日訊問筆錄）。是被告確係因承辦雙鶴公司覆核案件，始
      知悉乙○○有欠稅須通報相關單位課徵之情形，要屬無疑。
（二）被告確於八十五年七月下旬、八月上旬，藉電話及親往藍財旺所營之凱澤公司
      ，與凱澤公司之財務經理林芳竹聯繫，並向林芳竹表示其係臺北市國稅局稽核
      科稽核，正審核雙鶴公司前揭營利事業所得稅，查悉乙○○尚須繳納三千萬元
      左右之贈與稅，惟其有辦法不將乙○○須課徵贈與稅之情形通報其他單位，但
      須交付五百萬元打點相關承辦人員，請林芳竹轉達藍財旺上情，且出示雙鶴公
      司八十三年度公司股東股份股票轉讓通報表影本取信林芳竹，後被告因見藍財
      旺遲未應允，復於八十五年八月九日又至凱澤公司向林芳竹陳稱金額可再減一
      點，且與稽核科人員全都談好，承辦人員一百五十萬元，股長九十萬元，我（
      按：即被告甲○○）七十萬元，科長一百四十萬元，總計四百五十萬元等情，
      業據證人林芳竹於原審及原審審理中結證明確，並提出被告所交付之雙鶴公司
      八十三年度公司股東股份股票轉讓通報表影本、錄影帶暨譯文等附卷可稽，而
      被告亦自承譯文所載確係其與林芳竹對話之內容無訛，且上開錄影帶之內容經
      原審於八十八年一月七日當庭播放審視之結果，確實與前開譯文之內容（參偵
      查卷第四十二～四十五頁、第十～二十頁）相符，有原審訊問筆錄在卷可稽，
      嗣被告又於八十五年八月十四日至凱澤公司與林芳竹會面，並問事情與老闆談
      的如何之情，亦經證人林芳竹證述綦詳，且為被告所不否認，則被告既曾前後
      四次與林芳竹接洽乙○○核課贈與稅之事，且因任職財政部臺北市國稅局稽核
      科稽核，又承辦雙鶴公司營利事業所得稅覆核案件，顯足以使林芳竹誤信其於
      職務上有可憑藉影響之機會無疑，而審核雙鶴公司前揭營利事業所得稅之承辦
      人員鍾佳蓉、股長張幸芬及科長丙○○均不知被告有與林芳竹接洽不簽移乙○
      ○課徵贈與稅情事，是被告於乙○○贈與稅尚未通報相關單位之前，向林芳竹
      稱其有辦法不將乙○○須課徵贈與稅之情形通報其他單位云云，純係虛構事實
      行詐，並無其事甚明。且右件乙○○涉嫌逃漏贈與稅，尚未經裁罰，被告又如
      何為其打行政訴訟官司﹖從而被告所辯均屬事後卸責之詞，核其可採。
    綜上所述，本件被告之犯行洵堪認定，應依法論科。
二、按貪污治罪條例第五條第二款所謂利用職務之機會詐取財物罪，祇須其詐取財物
    之事項，係其職務上所可利用之機會為已足，並非以自始至均須有此職務之機會
    為必要。申言之，即於行詐時，係利用其職務上之機會因勢乘便所致之意。此與
    同條例第六條第四款對於非主管或監督之事務，利用身分圖利罪之自始即無此項
    職務者，迥然不同（最高法院七十年度台上字第六四一九號判決參照）。經查被
    告所承辦之業務係審核覆核案件，對於覆核案件所查悉欠繳稅款部分，即須通報
    相關單位核課，竟佯稱可代為打點承辦人員免予通報，核其所為係犯修正前貪污
    治罪條例第五條第一項第二款、第二項之利用職務上機會詐取財物未遂罪。公訴
    人雖認被告觸犯修正前貪污治罪條例第五條第一項第三款之對於職務上之行為，
    要求賄賂罪，惟查打點相關承辦人員避免繳納贈與稅，並非屬被告職務上應為之
    事，顯無成立該罪之餘地，是本件起訴法條容有未洽，允宜變更。因公訴人起訴
    書犯罪事實業已記載：「．．．．另發現該公司股東乙○○移轉十五萬股股票予
    其夫藍財旺，所列之成交單價十元，顯與其他股東移轉股票成交單價達三百五十
    元以上相差甚多，涉及以不相當代價移轉視同贈與應核課三千餘萬元之贈與稅，
   甲○○因係其上司，亦知悉該情，並了解國稅局之作業將於該公司之營業稅部分
    結案後，另就涉及贈與稅之部分，由承辦人員簽辦經其審核呈送上級核准後，將
    會移送相關單位課徵，甲○○乃透過關係與藍財旺取得聯繫，藍財旺令職員林芳
    竹與之接觸，甲○○除與林芳竹以電話聯絡外，並於同年七月十九日、七月二十
    二日、八月九日及八月十日至二十日止，多次親往藍財旺所經營之位於台北市○
    ○○路○段十六號十三樓玖順機構，向林芳竹先要求交付五百萬元後又降至四百
    五十萬元，用以避免繳納贈與稅，但為所拒」等語，顯然被告明知藍財旺夫妻將
    於該公司之營業稅部分結案後，另就涉及贈與稅之部分，將會移送相關單位課徵
    ，竟仍向林芳竹表達轉知藍財旺夫妻先要求交付金錢，始能避免繳納贈與稅，被
    告顯有對藍財旺夫妻施詐之行為，是本件在檢察官起訴之基本犯罪事實相同情形
    之下，應認本件起訴法條容有未洽，應予變更。又貪污治罪條例第五條第一項第
    二款之法定刑，業於八十五年十月三日經立法院三讀通過，並於同年月二十三日
    公佈施行，將原規定之「七年以上有期徒刑，得併科新臺幣二百萬元以下罰金」
    修正為「七年以上有期徒刑，得併科新臺幣六千萬元以下罰金」，並經公布施行
    ，顯然被告行為後法律有變更，依刑法第二條第一項但書之規定，自應適用最有
    利於被告之法律，而依修正前貪污治罪條例第五條第一項第二款、第二項之利用
    職務上機會詐取財物罪未遂罪論處。又被告於檢察官偵查及法務部調查局臺北市
    調查處偵訊時自白，有偵訊筆錄附卷可稽，爰依修正前同條例第八條之規定，減
    輕其刑。再被告詐取財物尚未得逞，屬未遂犯，應依刑法第二十六條前段規定遞
    減輕其刑。
三、原審法院因以被告前揭之犯罪事證明確，予以論罪科刑，固非無見，惟按貪污治
    罪條例第五條第二款之利用職務上之機會詐取財物罪，除利用職務上之機會詐取
    財物外，行為人更須具有「意圖為自己或第三人不法之所有」始稱相當，原判決
    論處被告上開條例第五條第二款之罪部分，其事實欄並未認定被告是否有「為自
    己或第三人不法所有之意圖」，已不足以為適用法律之依據（最高法院七十八年
    度台上字第一二一三號判決參照）。被告上訴意旨猶執陳詞否認犯罪及以原審量
    刑偏重云云，而指摘原判決不當，雖無理由。另上訴人即原審檢察官上訴要旨以
    「本案係被告對其所審核之業務所為之，自屬其職權範圍內應執行之職責，是以
    ，被告之行為自屬對職務上之行為為犯行，難認係利用職務上之機會詐取財物，
    故原判決引用法條容有誤會」云云，亦指摘原判決不當，惟本院查，貪污治罪條
    例第五條第一項第三款規定：「對於職務上之行為，要求期約或收受賄賂或其他
    不正利益者」；所謂職務上之行為，係指公務員在其職權範圍內所應執行之事務
    ，並不違背其職務者而言。亦即屬其權限範圍內，所應為或得為之事項；倘其無
    此項權限，則縱其所為與公務有關，仍非可視為職務（見陳樸生著「實用刑法」
    第三三０頁，呂有文著「刑法各論」第二七頁）。故本條第三款規定不違背職務
    受賄罪，即不枉法貪贓罪，其特別構成要件所謂職務上之行為，係指在其職權範
    圍內所應執行或得執行而不違背其義務職責者而言（參見王振興著「特種刑法實
    用」第三六二頁）。本案被告甲○○任職台北市國稅局稽核，雖趁職務之便，得
    悉乙○○移轉雙鶴公司股票予其夫藍財旺將課徵贈與稅，並誑稱可代其解決，而
    利用職務上之機會詐取財物。惟查稽核科在處理本件稅務案件之垂直及平行流程
    中，其垂直流程為：承辦人－股長－稽核－科長稽核督導－秘書－主任秘書－副
    局長－局長。其平行流程為覆核－通報資料科－送交主管審核業務科－稽核科－
    徵收科。如覆核單位查核意見與主管業務單位意見不同時，則依垂直流程送副長
    長決行。有國稅局稽核科科長丙○○於八十七年七月十日台北市調查處筆錄可稽
    （見偵查卷六七頁）。是有關是否核課贈與稅，根本非在被告職權範圍內所應執
    行或得執行之事項。此觀諸實際本案贈與稅由台灣省中區國稅局處理審核發單補
    稅，以及被告自白：「事實上，這個案子非常清楚，我根本幫不上忙」（見偵查
    卷三十九頁）等情，即知並不符合「職務上行為」之特別構成要件，自不能以貪
    污治罪條例第五條第一項第三款「對於職務上之行為，要求期約或收受賄賂或其
    他不正利益」之罪名相繩，是本院認原審檢察官之上訴，為無理由，惟原判決既
    有可議，自應由本院將原判決撤銷改判。爰審酌被告係財政部臺北市國稅局稽核
    科職員，負責國家財政收入之稅捐核課，且擔任該科稽核對所屬稅務員、股長所
    覆核之事項進行審核，所司職位甚高，竟藉職務上之機會詐取財物，違法情節重
    大，且曾多次表明索款意圖，不懼法律制裁，及其犯罪之動機、目的、手段、智
    識程度，所圖得之財物匪微，所生之危害，及其犯罪後之態度等一切情狀，量處
    有期徒刑五年，並依法宣告褫奪公權四年，
據上論斷，應依刑事訴訟法第三百六十九條第一項前段、第三百六十四條、第二百九
十九條第一項前段、第三百條，修正前貪污治罪條例第五條第一項第二款、第二項、
第八條、第二條前段、第十六條、第十七條，刑法第二條第一項但書、第二十六條前
段、第三十七條第二項，判決如主文。
本案經檢察官吳慎志到庭執行職務。
中    華    民    國    八十九    年      四        月      二十七      日
                            臺灣高等法院刑事第十七庭
                                審判長法  官  陳  正  雄
                                      法  官  林  勤  純
                                      法  官  許  錦  印
右正本證明與原本無異。
如不服本判決應於收受送達後十日內向本院提出上訴書狀，其未敘述上訴之理由者並
得於提起上訴後十日內向本院補提理由書（均須按他造當事人之人數附繕本）。
                                      書記官  黃  德  煌
中    華    民    國    八十九    年      五        月        二        日
附錄本案論罪科刑法條：
貪污治罪條例第五條
有左列行為之一者，處七年以上有期徒刑，得併科新臺幣二百萬元以下罰金：
一、意圖得利，擅提或截留公款或違背法令收募稅捐或公債者。
二、利用職務上之機會，詐取財物者。
三、對於職務上之行為，要求期約或收受賄賂或其他不正利益者。
前項第一款及第二款之未遂犯罰之。


司法院資訊處製作；財團法人民間司法改革基金會備份。
